【裁判字號】    97,簡上,103
【裁判日期】    980304
【裁判案由】    給付會款等
【裁判全文】
臺灣臺南地方法院民事判決             97年度簡上字第103號
上訴人 即 被告  丙○○
被上訴人即原告  甲○○
訴 訟 代 理 人  乙○○
上列當事人間請求給付會款等事件，上訴人對於中華民國97年4
月16日本院新市簡易庭96年度新簡字第296號第一審判決提起上
訴，本院於中華民國97年2月18日言詞辯論終結，判決如下：
    主      文
原判決關於命上訴人給付被上訴人超過新台幣柒拾萬元部分，及
該部份假執行之宣告，暨除確定部分外訴訟費用之裁判均廢棄。
上開廢棄部分，被上訴人在第一審簡易之訴駁回。
其餘上訴駁回。
第一審（除確定部分外）、第二審訴訟費用新台幣參萬參仟肆佰
陸拾壹元，由上訴人負擔新台幣壹萬捌仟元，其餘新台幣壹萬伍
仟肆佰陸拾壹元由被上訴人負擔。
    事實及理由
一、本件被上訴人即原告起訴主張：
（一）上訴人即被告於民國91年間 簽發如附表壹所示2紙支票向
      被上訴人即原告借款新台幣（下同）20萬元（以下簡稱系
      爭20萬元借款），惟迄今仍未返還，爰依借貸關係請求上
      訴人返還系爭20萬元借款。
（二）被上訴人於90年間參加上訴人擔任會首 自90年11月5日起
      至92年10月5日止之互助會，上訴人應於92年10月5日第24
      會時給付被上訴人會款（以下簡稱系爭50萬元會款），上
      訴人於屆期會算後簽發面額50萬元如附表貳所示支票交付
      被上訴人，惟如附表貳所示支票迄未兌現，爰依合會之法
      律關係請求上訴人給付系爭50萬元會款。
（三）被上訴人於92年間參加上訴人擔任會首自92年5月5日起至
      94年4月5日止之互助會，上訴人應於94年4月5日第24會時
      給付被上訴人會款552,000元（以下簡稱系爭552,000元會
      款），上訴人迄今仍未給付，爰依合會之法律關係請求上
      訴人給付系爭552,000元會款。 另本院新市簡易庭96年度
      新簡字第133號和解 面額50萬元如附表參所示支票之款項
      ，並非系爭552,000元會款。
（四）上訴人於93年11月向被上訴人稱欲再組互助會，每會合會
      金22,000元，被上訴人參加兩會，並交付44,000元予上訴
      人，惟事後全無訊息，亦不知上訴人是否組成該互助會，
      爰請求上訴人返還該44,000元。
二、上訴人即被告抗辯略以：
（一）上訴人確曾以如附表壹所示2紙支票 向被上訴人借款20萬
      元，惟因本應於92年10月5日給付被上訴人會款488,000元
      ，因僅給付被上訴人188,000元之現金， 乃再向被上訴人
      商借未給付之會款30萬元，與前於91年間所借系爭20萬元
      借款，合計為50萬元，上訴人再開立面額50萬元如附表貳
      所示支票交付被上訴人作為憑證，復因兩造多年交情，且
      如附表壹所示2紙支票亦已過期，乃未取回如附表壹所示2
      紙支票，又上訴人嗣後已清償該50萬元借款，即系爭20萬
      元借款已清償。
（二）被上訴人主張確於90年間參加上訴人擔任會首，自90年11
      月5日起至92年10月5日止之互助會，經會算後，上訴人本
      應於92年10月5日第24會給付被上訴人會款488,000元，惟
      僅給付188,000元之現金予上訴人， 乃再向被上訴人商借
      未給付之會款30萬元，即會款部分已全部清償，而所借之
      30萬元與前於91年間所借系爭20萬元借款，合計為50萬元
      ，上訴人再開立面額50萬元如附表貳所示支票交付被上訴
      人作為憑證，復因兩造多年交情， 且如附表壹所示2紙支
      票亦已過期，乃未取回如附表壹所示2紙支票， 又上訴人
      嗣後已清償該50萬元借款。是被上訴人對上訴人並無此部
      分之會款請求權存在。
（三）被上訴人確曾於92年間參加上訴人擔任會首自92年5月5日
      起至94年4月5日止之互助會，上訴人應於94年4月5日第24
      會時給付被上訴人系爭552,000元會款亦確未給付， 惟上
      訴人經與被上訴人會算後已簽發面額50萬元如附表參所示
      面額50萬元之支票用以支付系爭552,000元會款，而系爭5
      52,000元會款業據被上訴人持如附表參所示支票聲請支付
      命令，經上訴人異議後，再經本院新市簡易庭96年度新簡
      字第133號和解成立， 被上訴人自不得再向上訴人請求給
      付系爭552,000元會款。
（四）聲明：
    1.原判決不利上訴人之部分均廢棄。
    2.上廢棄部分，被上訴人在第一審之訴及其假執行之聲請均
      駁回。
    3.第一、二審訴訟費用均由被上訴人負擔。
    4.如受不利判決，請准上訴人供擔保免為假執行。
三、得心證之理由：
（一）本院二審之審判範圍：
    1.原審判決上訴人應給付被上訴人1,252,000元 （系爭20萬
      元借款+系爭50萬元會款+系爭552,000元會款）， 此部分
      經上訴人上訴，為本院二審之審判範圍。
    2.被上訴人即原告起訴主張上訴人於93年11月向被上訴人稱
      欲再組互助會，每會會金22,000元，被上訴人參加兩會，
      並交付44,000元予上訴人，惟事後全無訊息，亦不知上訴
      人是否組成該互助會，爰請求上訴人返還該44,000元乙節
      ，為原審駁回，被上訴人就此部分並未上訴，業已確定，
      自非本院二審之審判範圍。
    3.綜上，本院二審之審判範圍為原審判決上訴人應給付被上
      訴人1,252,000元 （系爭20萬元借款+系爭50萬元會款+系
      爭552,000元會款）之部分。
    4.原審另名被告乙○○請求上訴人亦應給付 會款540,000元
      乙節，業據原審判決駁回，因乙○○並未上訴而確定，附
      此敘明。
（二）按當事人主張於己有利之事實者，就其事實有舉證之責任
      ，民事訴訟法第277條 定有明文。本件被上訴人主張上訴
      人積欠伊系爭20萬元借款、系爭50萬元會款及系爭552,00
      0元會款，並請求給付上訴人給付等情， 均為上訴人所否
      認，並以前揭情詞置辯。經查：
    1.被上訴人主張上訴人於91年間 簽發如附表壹所示2紙支票
      向被上訴人借貸系爭20萬元借款迄未清償，爰依借貸關係
      請求上訴人給付乙節， 業據提出如附表壹所示2紙支票為
      憑。 上訴人固不否認曾以如附表壹所示2紙支票向被上訴
      人借款20萬元， 惟以「上訴人本應於92年10月5日給付被
      上訴人會款488,000元，惟僅給付188,000元之現金予上訴
      人，並再向被上訴人商借未給付之會款30萬元，與前於91
      年間所借之20萬元（即系爭20萬元借款），合計為50萬元
      ，復再開立面額50萬元如附表貳所示支票交付被上訴人作
      為憑證，復因兩造多年交情， 且如附表壹所示2紙支票亦
      已過期，乃未取回如附表壹所示2紙支票， 又上訴人嗣後
      已清償該50萬元借款」云云，資為抗辯。經查，上訴人既
      不否認確曾於91年間向被上訴人貸借系爭20萬元借款之事
      實，自應就其已返還系爭20萬元借款之抗辯舉證證明，而
      上訴人除堅稱已返還外，始終無法舉證以實其說，是上訴
      人此部分抗辯，自難憑採。故被上訴人主張上訴人積欠伊
      系爭20萬元借款迄未清償乙節，堪予採信。從而，被上訴
      人依借貸關係請求上訴人返還系爭20萬元借款，為有理由
      ，應予准許。
    2.被上訴人復主張於90年間參加上訴人擔任會首，自90年11
      月5日起至92年10月5日止之互助會，上訴人應於92年10月
      5日第24會時給付被上訴人 系爭50萬元會款，惟上訴人迄
      未給付，爰依合會關係請求上訴人給付乙節，業據提出會
      單及如附表貳所示支票為憑。 上訴人固不否認92年10月5
      日應給付被上訴人會款， 惟以「上訴人本應於92年10月5
      日給付被上訴人會款488,000元，惟僅給付188,000元之現
      金予上訴人，乃再向被上訴人商借未給付之會款30萬元，
      即會款部分已全部清償，而所借之30萬元與前於91年間所
      借系爭20萬元借款，合計為50萬元，上訴人再開立面額50
      萬元如附表貳所示支票交付被上訴如附表貳所示支票交付
      被上訴人作為憑證，復因兩造多年交情，且如附表壹所示
      2紙支票亦已過期，乃未取回如附表壹所示2紙支票，又上
      訴人嗣後已清償該50萬元借款」云云，資為抗辯。經查，
      上訴人前揭抗辯，既為被上訴人所否認，而上訴人亦不否
      認確於92年10月5日應給付會款予被上訴人， 則上訴人自
      應就其已清償部分會款（188,000元） 及將部分會款（30
      萬元）轉為借款，並與前系爭20萬元借款合計共50萬元之
      借款，並簽發如附表貳所示支票等情負舉證責任；惟上訴
      人就其前揭所辯，均未舉證以實其說，是上訴人此部分抗
      辯，自難憑採。故被上訴人主張上訴人積欠伊系爭50萬元
      會款迄未清償乙節，堪予採信。從而，被上訴人依合會之
      法律關係請求上訴人返還系爭50萬元會款，為有理由，應
      予准許。
    3.被上訴人主張其於92年間參加上訴人擔任會首自92年5月5
      日起至94年4月5日止之互助會，上訴人應於94年4月5日第
      24會時給付被上訴人系爭552,000元會款迄未給付， 爰依
      合會之法律關係請求上訴人給付乙節，業據提出會單為憑
      。上訴人固不否認積欠被上訴人系爭552,000元會款， 惟
      以系爭552,000元會款 業經本院新市簡易庭96年度新簡字
      第133號和解成立， 被上訴人不應再向上訴人請求等語，
      資為抗辯。查：
      (1)被上訴人持如附表參所示支票向本院聲請支付命令（即
        後來之本院新市簡易庭96年度新簡字第133號事件） 時
        表明係請求「會款」，而原告之訴訟代理人乙○○於原
        審審理時亦表明「和解的會款是不同的會」（見原審卷
        第42頁），復於本院準備程序中明確陳述「受命法官（
        新市簡易庭和解是那張票？）確定是94年4月5日那張票
        （即如附表參所示支票），是互助會款」等語（見本院
        97年9月4日準備程序筆錄），且如附表參所示支票之發
        票日期為94年4月5日，亦與被上訴人主張上訴人應給付
        系爭552,000元會款之日期相同； 況被上訴人於本院準
        備程序中及言詞辯論時均未陳明並舉證證明兩造間之會
        款爭議，除原審已駁回確定之44,000元及前揭系爭50萬
        元會款暨系爭552,000元會款外， 尚有其他會款爭議。
        是被上訴人主張系爭552,000元會款與 本院新市簡易庭
        96年度新簡字第133號所和解之會款並不相同云云， 實
        難採信。 故上訴人抗辯系爭552,000元會款與本院新市
        簡易庭96年度新簡字第133號 所和解之會款係同一筆債
        務，為可採信。
      (2)按訴訟上和解成立者，與確定判決有同一之效力，如就
        同一訴訟標的再為起訴，自非法之所許。被上訴人請求
        上訴人給付系爭552,000元會款 既已成立訴訟上和解，
        被上訴人再行起訴主張，自非法之所許。從而，被上訴
        人依合會之法律關係 請求上訴人給付系爭552,000元會
        款，於法不合，不應准許。
（三）綜上所述，被上訴人依借貸及合會之法律關係請求上訴人
      給付70萬元（系爭20萬元借款及系爭50萬元會款）及自起
      訴狀繕本送達上訴人翌日 即96年5月30日起至清償日止，
      按週年利率5%計算之利息，洵屬正當，應予准許；原審就
      超過上開應准許部分為上訴人敗訴之判決，並依職權為假
      執行及免為假執行之宣告，自有未洽；上訴意旨就此部分
      指摘原判決不當，求予廢棄改判，為有理由；爰由本院將
      原判決此部分予以廢棄改判如主文第2項所示。 至於上開
      應准許部分，原審判命上訴人給付，並依職權為假執行及
      免為假執行之宣告，核無違誤，上訴意旨，就此部分，仍
      執陳詞，指摘原判決不當，求予廢棄，為無理由，應駁回
      其上訴。
四、本件判決基礎已臻明確，兩造其餘攻擊防禦方法與舉證，經
    審核結果，均不能動搖該基礎，且與本件事實之認定無涉，
    自無庸一一贅述，附此敘明。
五、末按法院為終局判決時，應依職權為訴訟費用之裁判；又訴
    訟費用，由敗訴之當事人負擔，各當事人一部勝訴、一部敗
    訴者，其訴訟費用，由法院酌量情形，命兩造以比例分擔或
    命一造負擔，或命兩造各自負擔其支出之訴訟費用；民事訴
    訟法第87第1項、第78條、第79條分別定有明文。 本件上訴
    人上訴為一部有理由，一部無理由，而本件裁判費為33,461
    元（即第一審裁判費19,216元，第二審裁判費20,211元，扣
    除第一審確定部分5,966元，計33,461元）， 爰命一部敗訴
    之被上訴人負擔15,461元、上訴人負擔18,000元。
六、又本件訴訟標的金額未逾150萬元，為不得上訴3審之事件，
    經本院宣示判決後即告確定，則上訴人聲明願供擔保請求宣
    告免為假執行，應屬贅語，併予說明。
七、據上論結，本件上訴為一部有理由，一部無理由，依民事訴
    訟法第436條之1第3項、第450條、第449條第1項、第78條、
    第79條、第87條，判決如主文。
中    華    民    國    98    年    3     月    4     日
                            臺灣臺南地方法院民事第一庭
                               審判長法官  楊 清 安
                                     法官  蘇 正 賢
                                     法官  王 獻 楠
本判決正本與原本相同。
本判決不得上訴。
中    華    民    國    98    年    3     月    4     日
                               書  記  官  李 靜 怡
┌─────────────────────────┐
│附表壹：                                          │
├──┬───┬────┬──────┬──────┤
│編號│發票人│票面金額│票 據 號 碼 │發 票 日 期 │
├──┼───┼────┼──────┼──────┤
│ 一 │江月娥│壹拾萬元│HY0000000號 │91年7月24日 │
├──┼───┼────┼──────┼──────┤
│ 二 │江月娥│壹拾萬元│HY0000000號 │91年7月24日 │
├──┴───┴────┴──────┴──────┤
│註：(1)原載發票日期均為91年1月24日，後均更改為91年7│
│      月24日。                                    │
│    (2)以上支票金額均為新台幣，付款人均為台南市第六│
│      信用合作安和分社。                          │
└─────────────────────────┘
┌─────────────────────────┐
│附表貳：                                          │
├──┬───┬────┬──────┬──────┤
│編號│發票人│票面金額│票 據 號 碼 │發 票 日 期 │
├──┼───┼────┼──────┼──────┤
│ 一 │江月娥│伍拾萬元│HY0000000號 │93年1月10日 │
├──┴───┴────┴──────┴──────┤
│註：以上支票金額為新台幣，付款人為台南市第六信用合│
│    作安和分社。                                  │
└─────────────────────────┘
┌─────────────────────────┐
│附表參：                                          │
├──┬───┬────┬──────┬──────┤
│編號│發票人│票面金額│票 據 號 碼 │發 票 日 期 │
├──┼───┼────┼──────┼──────┤
│ 一 │江月娥│伍拾萬元│HZ0000000號 │94年4月5日  │
├──┴───┴────┴──────┴──────┤
│註：以上支票金額為新台幣，付款人為台南市第六信用合│
│    作安和分社。                                  │
└─────────────────────────┘


司法院資訊處製作；財團法人民間司法改革基金會備份。
